【裁判字號】    96,保險,37
【裁判日期】    970214
【裁判案由】    給付保險金
【裁判全文】
臺灣高雄地方法院民事判決              96年度保險字第37號
原      告  丙○○
訴訟代理人  歐陽志宏律師
被      告  新光人壽保險股份有限公司
                        43樓.
法定代理人  甲○○
訴訟代理人  乙○○
上列當事人間請求給付保險金事件，經本院於民國97年1 月28日
言詞辯論終結，判決如下：
    主  文
原告之訴駁回。
訴訟費用新台幣肆萬零陸佰元由原告負擔。
    事  實  及  理  由
一、原告主張：
  (一)被保險人即原告之配偶蔡耀宗分別於民國95年4 月25日、96
    年2 月10日，向被告投保「新光人壽得意理財變額壽險」（
    保單號碼QB067TY5）、保險金額新台幣（下同）200 萬元、
    及「新光人壽得意理財變額壽險」（保單號碼QB06AAIQ2）
    、保險金額200 萬元（下合稱系爭保險契約），合計保險金
    額400 萬元，並經被保險人指定系爭保險契約之受益人為原
    告，於系爭保險契約存續期間，被保險人計已給付150 萬元
    之保險費予被告。詎被保險人因「急性心肌梗塞」，於96年
    4 月20日死亡，原告經向被告提出身故保險理賠之申請，卻
    遭被告拒絕理賠。為此，爰依保險契約法律關係請求被告給
    付保險金。
  (二)被保險人蔡耀宗於生前投保系爭保險契約時，有向被告所屬
    業務員丁○○告知糖尿病之病史，而經被告安排至高雄縣路
    竹高新醫院接受體檢，確認後始經被告同意承保，是被保險
    人何來有未據實告知之行為？又被保險人之繼承人包括原告
    、訴外人蔡宜縈、蔡佳蓉、蔡滕洧及蔡詳翊等人，是被告如
    欲主張解除系爭保險契約，其解除契約之意思表示，應向全
    體繼承人為之，惟被告僅對原告單獨為解除契約之意思表示
    ，卻未對其他繼承人為解除契約之意思表示通知，自應認其
    解除系爭保險契約違法。
  (三)如依被告所辯，解除契約之意思表示只要向受益人一人為之
    即可，何以其所提出之解約存證信函中，係向包括原告在內
    之全體繼承人為意思表示，豈不矛盾？足見被告上開抗辯係
    眼見其解約並未向全體繼承人為之，而臨訟之抗辯，不足採
    信；且被告又抗辯其非戶政機關，實無能力搜索繼承人云云
    ，然如上所述，被告卻能查到並得知被保險人之全體繼承人
    ，並寄送解約之存證信函，豈不怪哉？亦見上開所辯，為臨
    訟推拖之詞。又依最高法院76年台上字第180 號判例意旨：
    「按保險契約為要保人與保險人所訂立之債權契約，要約人
    指定第三人為受益人者，該第三人並非保險契約當事人，原
    審判決認被上訴人（保險人）得向上訴人（受益人）解除契
    約，並據以認定上訴人無請求被上訴人給付保險金之權利，
    尚欠允洽」，而被告所舉之台灣高等法院90年度保險上更(二)
    字第1 號判決因與該判例意旨相違，自無作為對被告有利之
    認定。
  (四)並聲明：被告應給付原告400 萬元，及自96年6 月6 日起至
    清償日止，按週年利率百分之10計算之利息。
二、被告則以：
  (一)蔡耀宗確分別於95年4 月25日、96年2 月10日，向被告投保
    「新光人壽得意理財變額壽險」，保險金額各為200 萬元。
    查蔡耀宗於投保時，對被告之書面詢問即要保書上九、被保
    險人告知事項3.「過去5 年內是否因患有下列疾病，而接受
    醫師治療、診療或用藥？」之(1)「高血壓」、(9)「糖尿病」
    ，均為「否」之告知，惟蔡耀宗於投保前之89年至96年間，
    即有「高血壓」、「糖尿病」相關就診紀錄，蔡耀宗於投保
    時既未據實告知其患有上開病症，足以影響被告對危險之估
    計，並按保險契約為最大善意契約，於保險契約訂定時，要
    保人須盡善意將保險人所承擔危險之有關事項告知，以便保
    險人據之衡估保險費，倘要保人有故意隱匿、過失遺漏或不
    實說明，足以變更或減少保險人對於危險之估計之情事，要
    保人如主張保險人不得解除保險契約，即應就保險事故與要
    保人所未告知之事項關聯，證明無必然性及或然性，倘蔡耀
    宗據實告知上述疾病，則被告當有機會於承保前對其進行體
    檢，進而評估系爭保險契約是否達承保條件，故蔡耀宗未據
    實告知顯已影響被告對系爭保險契約之危險估計，被告當可
    依保險法第64條規定解除契約。
  (二)依長佑醫院之回覆病歷摘要報告及高雄縣阿蓮衛生所之回覆
    病歷摘要報告可知，蔡耀宗於投保前確實患有糖尿病、高血
    壓，依醫學臨床經驗可知，與高血壓有關之心臟疾病，例如
    心肌梗塞的危險因子就是高血壓，而且高血壓是對動脈硬化
    而言是最有害的危險因子，如果動脈硬化出現在供養心臟營
    養的冠狀動脈時，則會引起心肌梗塞，而蔡耀宗除患有高血
    壓外，亦患有糖尿病，一旦罹患糖尿病時，動脈硬化會在比
    較年輕就出現，成為心肌梗塞的原因。據此可知，蔡耀宗死
    因為「急性心肌梗塞」，由於高血壓、糖尿病是心肌梗塞的
    危險因子，蔡耀宗之死因與高血壓、糖尿病有無法排除之或
    然性，而高血壓、糖尿病又是蔡耀宗於投保時未加以告知者
    ，自屬被保險人未告知或不實說明之事項與保險事故之發生
    間有因果關係存在。綜上，蔡耀宗於投保前即有高血壓、糖
    尿病之病史，其死亡原因為「急性心肌梗塞」，顯然蔡耀宗
    之死亡與未告知事項具有相當因果關係，違反告知義務甚明
    。
  (三)體檢乃係基於新契約體檢規定，依其規定蔡耀宗投保時年齡
    為52歲，投保保額為200 萬元，須為普通體檢，並非因體檢
    即當然不負告知義務，仍須視未告知之疾病是否依一般檢驗
    程序可查知，本件被保險人漏未告知投保前高血壓、糖尿病
    病史，致被告除一般檢驗程序外，未要求其作血脂肪、血糖
    檢測，以供承保與否之評估，被告未即時作出拒保或以加費
    承保之決定，若蔡耀宗於投保時誠實履行告知義務，被告即
    有機會發現身體異狀之情況，而可合理評估是否承保之風險
    ，換言之，本件為要保人故意隱匿，或因過失遺漏，或為不
    實之說明，足以變更或減少保險人對於危險估計者，保險人
    即被告依法解除契約，並無違誤。
  (四)按系爭保險契約條款第9 條第3 項約定：「公司通知解除契
    約時，如要保人死亡、居住所不明，通知不能送達時，本公
    司得將該項通知送達受益人」，又民法第258 條及第1148條
    規定之立法意旨，在於謀各繼承人權義之保護，即一般民法
    上之契約，當事人權利義務在其死後，通常由其繼承人繼承
    ，如有多數繼承人則共同繼承之，職此，該規定為免各繼承
    人就該契約所生之權利義務有所損害而設，並民法第1148條
    規定，該條適用之前提須被繼承人本身有財產上之權利義務
    始可，然依保險法第112 條規定，要保人於訂立保險契約指
    定受益人後，自被保險人死亡之時起，其就該份保險契約已
    無任何權義可言，則其繼承人自亦無任何權義得予繼承，本
    無由適用民法第1148條規定之餘地，此時依保險法第5 條規
    定，僅受益人享有保險金受領權，即保險契約有異於一般契
    約之處。進一步言，系爭保險契約要保人即為被保險人，受
    益人為原告，屬於民法269 條所稱之利益第三人契約，依民
    法第270 條規定及保險法第22條第2 項規定，此所謂「抗辯
    」，保險人基於保險法第64條第2 項規定所得行使之解約權
    自亦包括之，故如保險人在受益人提出保險金理賠申請後，
    認有拒賠解約等之抗辯事由，自亦應向受益人為之始為合理
    。又本件被告除向受益人即原告為解約之意思表示外，另為
    求謹慎亦一同向被保險人之法定繼承人蔡宜縈、蔡佳蓉、蔡
    青輿為解約之意思表示，不料蔡青輿先於被保險人死亡，依
    法由其子女代位繼承，以致被告未對全體繼承人為解約之意
    思表示，更具顯示被告並非戶政機關，無從一一調查要保人
    合法繼承人數目及住所。
  (五)高血壓、糖尿病如經長期服藥、飲食控制、運動，血壓、血
    糖因而控制於合理範圍內，體檢醫師在被保險人未據實告知
    之情況下，對之做普通體檢，此僅為初步檢查，無法檢驗被
    保險人所罹患之疾病，例如單純就尿液為檢查，無法檢視是
    否罹患糖尿病，必須藉由被保險人告知其患有糖尿病，醫師
    始進一步做詳細之檢驗，體檢醫師所為之普通體檢及被保險
    人因投保金額合計高於300 萬元另為心電圖之檢查，無法檢
    驗出被保險人是否罹患其他足以影響危險估計之疾病，是縱
    其結果為正常，並不當然表示被保險人無高血壓、糖尿病之
    病史，或被告已就此危險為評估，是以被保險人雖依規定作
    體檢，不因被告已指定醫師檢查而免除其據實告知義務。
  (六)並聲明：駁回原告之訴。
三、兩造不爭之事項及簡化之爭點為：
  (一)兩造不爭執事項：
  1.蔡耀宗確於95年4 月25日、96年2 月10日，以其自身為被保
    險人，向被告投保「新光人壽得意理財變額壽險」保險契約
    2 份，保單號碼QB067TY5號、QB0AAIQ2號，保險金額各200
    萬元，計400 萬元。
  2.蔡耀宗於保險契約有效期間內，因「急性心肌梗塞」而死亡
    。
  3.蔡宗耀於系爭保險契約成立前5 年內，確患有「高血壓」、
    「糖尿病」等疾病。
  4.蔡宗耀於系爭保險契約成立前，經被告安排至高雄縣路竹高
    新醫院接受體檢後，始經被告同意承保。
  5.系爭保險契約之受益人為原告，被告確以存證信函對原告為
    解除契約之意思表示。
  6.蔡宗耀之繼承人有原告、蔡宜縈、蔡佳蓉、蔡滕洧、蔡詳翊
    等人，被告為解除契約之意思表示時，並未通知繼承人蔡宜
    縈、蔡佳蓉、蔡滕洧、蔡詳翊。
  (二)兩造爭執事項：
  1.蔡耀宗有無將患有「高血壓」、「糖尿病」等疾病之情事，
    告知被告或被告之業務員丁○○或體檢醫師？
  2.蔡耀宗經被告安排為體檢，要保人是否因此而免除告知義務
    ？
  3.蔡耀宗有無違反據實說明義務，而得由被告據以解除系爭保
    險契約？
  4.被告將解除契約之意思表示通知受益人即原告，而未通知全
    部繼承人，是否已合法解除系爭保險契約，而得拒絕給付保
    險金？
四、前揭不爭執事項，業據原告提出系爭保險契約要保書2 份、
    長佑醫院開具之死亡證明書1 紙、原告及蔡青輿（已歿）之
    戶籍謄本各1 份（本院審卷第8 至20頁、第151 至153 頁）
    等為證，並有被告提出之系爭保險契約保險單2 紙、保險單
    條款1 份、書面詢問事項2 份（本院審卷第28至39頁）、長
    佑醫院回覆病歷摘要報告1 份、高雄縣阿蓮鄉衛生所回覆病
    歷摘要報告1 份（本院審卷第103 至111 頁）、95年5 月6
    日及96年2 月8 日體檢檢查書各1 份（本院審卷第129 至13
    3 頁）、理賠申請書1 份（本院審卷第147 、148 頁）、存
    證信函1 份暨大宗存證信函執據聯（本院審卷第169 至171
    頁）等附卷可稽，且有長佑醫院96年7 月27日長文字第9600
    19號函暨所附蔡耀宗病歷資料影本1 份（本院審卷第44 至
    65頁）、高雄縣阿蓮鄉衛生所之蔡耀宗病歷資料影本1 份（
    本院審卷第67至97頁）等在卷可按，固堪認為真實。茲就兩
    造之爭點，析述本院得心證之理由如下：
  (一)蔡耀宗有無將患有「高血壓」、「糖尿病」等疾病之情事，
    告知被告或被告之業務員丁○○或體檢醫師？
  1.按當事人主張有利於己之事實者，就其事實有舉證之責任，
    民事訴訟法第277 條前段定有明文。民事訴訟如係由原告主
    張權利者，應先由原告負舉證之責，若原告先不能舉證，以
    證實自己主張之事實為真實，則被告就其抗辯事實，即令不
    能舉證，或其所舉證據尚有疵累，亦應駁回原告之訴，最高
    法院17年上字第917 號判例意旨可資參照。
  2.本件被保險人蔡耀宗於系爭保險契約成立前5 年內，確患有
    「高血壓」、「糖尿病」等疾病，已如前述。依據原告所提
    出之壽險要保書內容記載，蔡耀宗在要保書之被保險人告知
    事項欄內第3 項「過去5 年內是否曾因患有下列疾病，而接
    受醫師治療、診療或用藥？」第(1)款「高血壓症」、第(9)款
    「糖尿病」之問題，在「是」、「否」之勾選中，勾選答「
    否」而表示告知，有系爭保險契約要保書可按。復觀之蔡耀
    宗二次體格檢查書，對於詢問事項第7 項d 款「高血壓」、
    g 款「糖尿病」，在「有」、「否」之勾選中，均勾選答「
    否」，並於血壓檢查及「有無尿（糖）異常」檢查，均屬正
    常，有前開體格檢查書2 份可按。又經本院函詢高新醫院，
    蔡耀宗於體檢時有無另行口頭或以其他方式告知體檢醫師，
    其患有「高血壓」、「糖尿病」，函覆「未另行告知」，有
    高新醫院97年1 月15日高新人字第97006 號函可按。
  3.準此而論，蔡耀宗既未於要保書之被保險人告知事項中，告
    知其於過去5 年內曾因患有「高血壓」、「糖尿病」等疾病
    而接受醫師治療、診療及用藥，並於體檢時，亦勾選過去不
    曾患有「高血壓」、「糖尿病」，且未另行告知體檢醫師曾
    患有上開疾病；此外，原告亦未能提出足以支持其主張之相
    關事證，即未能舉證證明確將患有「高血壓」、「糖尿病」
    等疾病之情事，告知被告或被告之業務員丁○○或體檢醫師
    。從而，原告主張被保險人投保系爭保險契約時，有向被告
    所屬業務員丁○○或體檢醫師告知糖尿病之病史云云，自屬
    無據。
  (二)蔡耀宗經被告安排為體檢，要保人是否因此而免除告知義務
    ？
  1.按「保險法第64條第1項規定：訂立契約時，要保人對於保
    險人之書面詢問，應據實說明。此項要保人據實說明之義務
    ，並不因其為主動投保或經招攬投保而異，亦不因保險人已
    指定醫師檢查而免除」（最高法院78年度台上字第2218號判
    決要旨參照），又按「醫師之檢查是否正確有時需賴被保險
    人之據實說明，不能因保險人指定醫院體檢，或被保險人授
    權保險人查閱其就醫資料，即認被保險人可免除據實說明義
    務」（最高法院95年度台上字第624 號判決要旨參照）。
  2.本件被保險人蔡耀宗於系爭保險契約成立前，雖經被告安排
    至高雄縣路竹高新醫院接受體檢後，始經被告同意承保，惟
    高血壓、糖尿病等疾病如經相當治療、服藥、控制飲食等，
    得控制於合理範圍內，且醫師之檢查是否正確，有時需賴被
    保險人之據實說明，故人壽保險契約，保險人通常除指定醫
    師體檢外，仍以書面詢問被保險人之健康情形，則揆諸前揭
    判決要旨，要保人尚不能因保險人已指定醫師體檢，而免除
    告知義務。從而，原告主張被保險人於投保前，已經被告安
    排至高雄縣路竹高新醫院接受體檢，確認後始經被告同意承
    保，是被保險人並未違反據實告知義務云云，應屬無據。
  (三)蔡耀宗有無違反據實說明義務，而得由被告據以解除系爭保
    險契約？
  1.按「保險契約為最大誠信契約，倘要保人有故意隱匿，或因
    過失遺漏，或為不實之說明，足以變更或減少保險人對於危
    險之估計之情事，要保人如主張保險人不得解除保險契約，
    即應就保險事故與要保人所未告知或不實說明之事項並無關
    聯，且該事項已確定對保險事故之發生不具任何影響，保險
    人亦未因該未告知或不實說明之事項，而造成額外之負擔，
    對價平衡並未遭破壞予以證明始可。亦即須就保險事故與要
    保人所未告知或不實說明之事項間之無關聯，證明其必然性
    ；倘有其或然性，即不能謂有上開法條但書適用之餘地，保
    險人非不得解除保險契約」（最高法院92年度台上字第1761
    號判決要旨參照）。質言之，保險法第64條規定要保人之告
    知義務，主要是由於保險事業之經營，保險人有必要就其所
    擔負之危險，獲悉有關測定危險之必要資料，俾就各保險契
    約，分別測定其危險率，作為核定是否接受要保及應適用何
    種保險費率承保之參考，亦即基於保險契約係最大誠信契約
    、保費公平分擔及契約對價平衡原則，故課以要保人於投保
    時，對於保險人之書面詢問負有據實告知之義務。
  2.被保險人蔡耀宗於系爭保險契約成立前5 年內，確患有「高
    血壓」、「糖尿病」等疾病，業如前述，則在訂立系爭保險
    契約時，自應將上述疾病事實告知保險人，俾供保險人評估
    其危險以及決定是否願承保，方符誠實信用原則。復被保險
    人投保之種類係人壽保險，是被保險人投保前身體狀況是否
    有異常情形，屬足以變更或減少保險人對於危險估計之重大
    事項，被保險人更應就其投保時身體狀況之訊問事項詳予告
    知，始符保險契約為最大善意契約之本質。又「高血壓」、
    「糖尿病」此等疾病確足以變更減少被告對於危險之估計，
    且引起被保險人直接死亡係急性心肌梗塞，而心肌梗塞之先
    行原因即高血壓。此外，原告復未能就被保險人死亡非基於
    被保險人未說明之上開事項舉證證明，揆諸上揭說明，被保
    險人顯有違反據實說明義務，是被告主張據以解除系爭保險
    契約，洵屬正當。
  (四)被告將解除契約之意思表示通知受益人即原告，而未通知全
    部繼承人，是否已合法解除系爭保險契約，而得拒絕給付保
    險金？
  1.按「民法第258 條第1 、2 項規定非強制規定，當事人非不
    得以特約約定解除權之行使方法。系爭保險契約基本條款第
    7 條第3 項約定：『公司通知解除契約時，如要保人死亡、
    居住所不明，通知不能送達時，本公司得將該項通知送達受
    益人』，按保險金額約定於被保險人死亡時，給付於其所指
    定之受益人者，其金額不得作為被保險人之遺產，保險法第
    112 條定有明文，是要保人與被保險人為同一人，於要保人
    死亡時，其繼承人對保險契約並無任何權利義務關係，僅受
    益人有利害關係，上開特約約定於要保人死亡時，保險人解
    除契約，得將通知送達受益人，並無違反公序良俗或誠信原
    則，亦無顯失公平之情形，上訴人主張此項特約為無效云云
    ，尚非可取。被上訴人依上開特約，對上訴人為解除契約之
    意思表示，自屬有據」（最高法院91年度台上字第748 號判
    決要旨參照）。
  2.被保險人蔡宗耀之繼承人有原告、訴外人蔡宜縈、蔡佳蓉、
    蔡滕洧、蔡詳翊等人，而系爭保險契約之受益人為原告，且
    被告僅對原告為解除系爭保險契約之意思表示，並未通知其
    他繼承人蔡宜縈、蔡佳蓉、蔡滕洧、蔡詳翊乙節，為兩造所
    不爭執，有原告及蔡青輿之戶籍謄本各1 份、存證信函1份
    暨大宗存證信函執據聯附卷可按。經查，系爭保險契約保險
    單條款第9 條第3 項約定：「公司通知解除契約時，如要保
    人死亡、居住所不明，通知不能送達時，本公司得將該項通
    知送達受益人」等語，有保險單條款1 份在卷可考（本院審
    卷第31至37頁），堪可認定。而按系爭保險契約既特別約定
    解除權之行使方法，則於要保人與被保險人為同一人，暨要
    保人死亡時，保險人欲解除契約時，得將通知送達受益人。
    是揆諸前揭判決要旨，被告雖僅將解除系爭保險契約之意思
    表示通知原告，而未通知全部繼承人，亦已合法解除系爭保
    險契約。
  3.按「保險契約為要保人與保險人所訂立之債權契約，要保人
    指定第三人為受益人者，該第三人並非契約當事人，原審認
    被上訴人（保險人）得向上訴人（受益人）解除契約，並據
    以認定上訴人無請求被上訴人給付保險金之權利，自欠允洽
    」，最高法院76年台上字第180 號固著有判例意旨可參。惟
    該判例意旨僅在說明保險人解除契約時，應對要保人之全體
    繼承人為之，而未及於保險契約條款中有如上特別約定之情
    事，是上開判例意旨與前揭最高法院91年度台上字第748 號
    判決要旨，並無衝突；換言之，於保險契約無特別約定時，
    保險人應對要保人之全體繼承人為解除契約之意思表示，而
    於保險契約有特別約定解除權之行使方法時，保險人得依約
    定之解除權行使方法解除契約，無庸將解除契約之意思表示
    通知要保人之全體繼承人，附此說明。
  4.綜上，被告既依系爭保險契約之特別約定，將解除契約之意
    思表示通知原告，則依前開判決要旨所示，自已合法解除系
    爭保險契約，故原告主張被告如欲解除系爭保險契約，應向
    被保險人之全體繼承人為之云云，亦屬無據。
五、綜上所述，蔡耀宗雖於95年4 月25日、96年2 月10日，以其
    自身為被保險人，向被告投保「新光人壽得意理財變額壽險
    」保險契約2 份，保險金額計400 萬元，並被保險人於保險
    契約有效期間內，因「急性心肌梗塞」而死亡，惟被保險人
    於投保時，確有違反據實告知義務之情事，且此情形足以變
    更或減少被告對於危險之估計，被告據此解除系爭保險契約
    ，於法並無不合。又被告既已合法解除系爭保險契約，則原
    告依保險契約法律關係，請求被告應給付原告400 萬元，及
    自96年6 月6 日起至清償日止，按週年利率百分之10計算之
    利息，為無理由，應予駁回。
六、本件事證已臻明確，兩造其餘攻擊防禦方法及舉證，核與判
    決結果無影響，爰不另一一論述，附此敘明。
七、本件訴訟費用確定為40,600元，應由原告負擔。
八、據上論結，本件原告之訴為無理由，依民事訴訟法第78條、
    第87條第1項，判決如主文。
中    華    民    國    97    年    2     月    14    日
                  民事第六庭  法  官  洪榮家
正本係照原本作成。
如不服本判決，應於送達後20日內，向本院提出上訴狀並表明上
訴理由，如於本判決宣示後送達前提起上訴者，應於判決送達後
10日內補提上訴理由書（須附繕本）。
中    華    民    國    97    年    2     月    14    日
                              書記官  王紀芸


司法院資訊處製作；財團法人民間司法改革基金會備份。
